【裁判字號】    96,訴,284
【裁判日期】    971231
【裁判案由】    返還土地
【裁判全文】
臺灣臺北地方法院民事判決               96年度訴字第284號
原      告  甲○○
訴訟代理人  丙○○
被      告  台北縣石碇鄉公所
法定代理人  丁○○
訴訟代理人  李漢鑫律師
複代理人    許諺賓律師
            王盈智律師
            胡志彬律師
上列當事人間返還土地事件，本院於中華民國97年12月25日言詞
辯論終結，判決如下：
    主  文
原告之訴駁回。
訴訟費用由原告負擔。
    事實及理由
一、原告主張：
  (一)坐落臺北縣石碇鄉○○段大崙小段0000-0000地號土地為原
    告與其他共有人所有，原告於民國93年9月15日發現上開土
    地部分遭被告開闢為道路使用，經臺北縣新店地政事務所於
    94年8月3日複丈，被告無權占用上開土地如附圖（見本院卷
    (一)第21頁）所示B部分（下稱系爭土地），面積為0.0143公
    頃，原告多次申請被告返還，被告均不予理會。
  (二)原告於94年6月16日申請被告回復原狀返還土地，被告卻於
    94年12月14日函覆謂，比對70年之航照圖，本道路已供通行
    達20年之久，確已開闢完成供公眾通行，故本路段係具有公
    用地役關係之現有道路云云（見本院卷(一)第23頁）。惟系爭
    土地之道路原為大崙居民林天浩67年因私人木材搬運所需而
    開闢的私人道路，充其量不過是特定鄰地所有人或使用人通
    行而已，與供不特定之公眾使用要件不符。被告開設道路之
    初，土地所有權人也有反對阻止進而訴訟，與公眾通行之初
    ，土地所有權人並無阻止情事之要件不符。道路拓寬工程進
    行10個月無法通行，華梵大學設校大崙占據整個山頭更中斷
    該道路通往他處之功能，亦與年代久遠未曾中斷要件不符；
    系爭道路尚無法認為係屬既成道路而成立公用地役關係。況
    既成道路非即成立公用地役關係，仍應調查後方能認定，系
    爭土地道路原為2.5米以下之路面，如認系爭土地應成立公
    用地役關係，亦僅存於該2.5米以下路面部分，不及於超過
    該部分之任何土地，被告不得使用超過公用地役存在範圍外
    之土地，及不得任意改變存在有公用地役關係土地地形地貌
    行為。
  (三)被告僅於89年10月17日與同段28-1地號土地之地主王懷德、
    王金木協調（見本院卷(一)第24頁至第29頁），惟並未如結論
    履行，至92年10月15日財團法人私立華梵大學（下稱華梵大
    學）始以王淑雲之名義取得0000-0000號土地部分243分之10
    0之土地持分。惟系爭土地並未一併買賣，即由被告機關未
    經徵收程序及原告與共有人之全體同意，竟於77年12月6日
    自行拓寬道路供華梵大學建校工程車運送建材使用，此有；
    1.臺北縣石碇鄉公所77年9月16日北縣碇財經字第7134號函
    之主旨：「本鄉○○村○○○○道路（係通往華梵工學院）
    改善係由臺北縣政府補助，路面寬度8公尺，將來實際需要
    當由本所配合改善」（見本院卷(一)第36頁）；2.最高法院84
    年度台上字第1962號刑事判決書內記載：「…道路改善工程
    ，以利之出入，石碇鄉公所原擬將舊有寬僅4公尺之大崙道
    路（原判決稱甲線）拓寬為8公尺道路，因部分地主反對，
    以致協調不成，石碇鄉公所乃研議變更路線，…，取得該線
    地主8人同意，便於77年12月6日就乙線工程開工拓寬」（見
    本院卷(一)第219頁至第220頁）；3.臺灣高等法院檢察署檢察
    官82年度上字第92號上訴書內記載：「…沿線地主計有林海
    嶼……8人，幾經協調取具地主同意書後，…惟查該乙線道
    路係77年12月6日開工迄78年10月12日完工」（見本院卷(一)
    第98頁）；4.77年被告財經課技士劉邦雄即負責道路拓寬的
    承辦人當時之簽呈說明：「本鄉豐田村於77年3月中鈞長為
    配合地方繁榮與配合私立華梵工學院在大崙設校並於林朝庭
    宅下新闢產業道路至華梵工學院以利建校材料運輸於77年6
    月30發包，…更改路線」（見本院卷(一)第35頁）等4項文書
    足證，被告於77年12月6日才拓寬系爭土地道路為8公尺，供
    華梵大學使用，其用途已違反公眾通行所必要之要件，業已
    改變系爭土地之地形地貌，亦已不符前開既成道路認定規定
    。
  (四)系爭土地乃被告在無任何法源依據下擅自拓寬提供華梵建校
    大型工程車運送材料，以利建校工程之進行，並無公益原則
    之適用及必要，亦非因不特定之公眾通行所必要，且華梵是
    私立學校為財團法人所有，不外乎以營利為目的並無公共利
    益可言，原告自無容忍之義務。
  (五)爰依民法第767條前段、中段及第821條而為請求，並聲明：
    被告應將系爭土地之地上物拆除後交還原告及其他共有人全
    體。
二、被告抗辯：
  (一)華梵道路（下稱系爭道路）在70年即已開闢完成供公眾通行
    ，此有林務局70年5月18日70P21-234航照圖為證（見本院卷
    (一)第73頁），系爭道路雖有使用到系爭土地，惟當時原告之
    祖先（當時系爭土地所有權人，原告係93年9月15日繼承系
    爭土地）並未阻止或異議，且系爭道路25年來一直為附近住
    戶及其他鄉民通行所必須，且為村際聯絡系統重要道路，人
    車往來未曾中斷，此外，目前尚為欣欣客運666公車行駛往
    來，以及華梵大學每天4,000餘名師生進出校園通行必經之
    道，並非原告指摘專為圖利華梵大學所開闢。系爭道路長久
    以來供不特定之公眾通行，且為通行所必要之道路，核與司
    法院大法官上述見解相符，足堪認為私有土地之既成道路具
    有公用地役關係，此有臺北縣政府94年11月30日北府工新字
    第0940772098號函（見本院卷(一)第159頁）暨石碇鄉公所94
    年12月4日北縣碇建字第0940010888號函為證，依司法院大
    法官釋字第400號解釋意旨，原告係因公益而形成財產權之
    特別犧牲，與大眾交通公益之衡量下，補償辦法為請求國家
    依法律規定辦理徵收補償，各級政府如因經費困難，不能對
    公用地役關係之既成道路全面徵收補償者，有關機關亦應訂
    定期限籌措財源逐年辦理，或以他法補償。原告行使民法第
    767條物上請求權，顯屬誤會。
  (二)臺北縣石碇鄉公所79年2月12日北縣碇財經字第4766號函（
    見本院卷(一)第74頁）說明內容所示「本鄉○○村○○○○道
    路長1,764公尺，寬7-8公尺，為一砂石路面，該處造林20餘
    公頃，茶園15公頃，餘綠竹等農林產物甚多，且最近新成立
    之一所私立華梵工學院，今後學生上下學出入頻繁，為交通
    安全計，極需改善鋪設柏油路面，修築側溝等…」，足認系
    爭土地所在道路原為大崙產業道路，於79年間鋪設柏油路面
    進行養護時已為7-8米寬路面。
  (三)系爭道路25年以來為不特定公眾往來之道且有必要，如前所
    述，被告對系爭道路並無建築物、工作物等物理上之控制，
    亦無控制通行之人是否通行或通行時間等事實上管領力，故
    被告對系爭道路尚無占有之實，何來無權占有。原告主張被
    告應拆除建築物還地云云，於法無據。
  (四)聲明：原告之訴駁回。
三、兩造不爭執事項：
  (一)系爭土地為原告與其他人所共有。
  (二)系爭道路使用到系爭土地。
  (三)臺北縣石碇鄉公所77年9月16日北縣碇財經字第7134號函之
    主旨為：「本鄉○○村○○○○道路（係通往華梵工學院）
    改善係由臺北縣政府補助，路面寬度8公尺，將來實際需要
    當由本所配合改善」（見本院卷(一)第36頁）。
  (四)最高法院84年度台上字第1962號刑事判決書內記載：「…道
    路改善工程，以利之出入，石碇鄉公所原擬將舊有寬僅4公
    尺之大崙道路（原判決稱甲線）拓寬為8公尺道路，因部分
    地主反對，以致協調不成，石碇鄉公所乃研議變更路線，…
    ，取得該線地主8人同意，便於77年12月6日就乙線工程開工
    拓寬」（見本院卷(一)第219頁至第220頁）。
  (五)臺灣高等法院檢察署檢察官82年度上字第92號上訴書內記載
    ：「…沿線地主計有林海嶼……8人，幾經協調取具地主同
    意書後，…惟查該乙線道路係77年12月6日開工迄78年10 月
    12日完工」（見本院卷(一)第98頁）。
  (六)77年被告財經課技士劉邦雄即負責道路拓寬的承辦人當時之
    簽呈所載說明為：「本鄉豐田村於77年3月中鈞長為配合地
    方繁榮與配合私立華梵工學院在大崙設校並於林朝庭宅下新
    闢產業道路至華梵工學院以利建校材料運輸於77年6月30發
    包，…更改路線」（見本院卷(一)第35頁）。
  (七)臺北縣石碇鄉公所79年2月12日北縣碇財經字第4766號函（
    見本院卷(一)第74頁）說明內容為：「本鄉○○村○○○○道
    路長1,764公尺，寬7-8公尺，為一砂石路面，該處造林20餘
    公頃，茶園15公頃，餘綠竹等農林產物甚多，且最近新成立
    之一所私立華梵工學院，今後學生上下學出入頻繁，為交通
    安全計，極需改善鋪設柏油路面，修築側溝等…」。
四、兩造之爭點：
    原告主張被告無權占有系爭土地，應將地上物拆除後並交還
    原告及其他共有人全體等情，被告對於占用系爭土地之事實
    並不爭執，惟否認無權占有，並以上開情詞置辯，是本件之
    爭點厥為：(一)被告占用系爭土地之部分，是否成立公用地役
    關係？(二)本件原告之請求是否為權利濫用？茲析述如次：
  (一)被告占用系爭土地之部分，是否成立公用地役關係？
    按既成道路成立公用地役關係，首須為不特定之公眾通行所
    必要，而非僅為通行之便利或省時；其次，於公眾通行之初
    ，土地所有權人並無阻止之情事；其三，須經歷之年代久遠
    而未曾中斷，所謂年代久遠雖不必限定其期間，但仍應以時
    日長久，一般人無復記憶其確實之起始，僅能知其梗概（例
    如始於日據時期、八七水災等）為必要，司法院大法官解釋
    釋字第400號可資參照。本件被告抗辯其占用系爭土地之部
    分，成立公用地役關係，無非係以林務局70年5月18日70P21
    -234航照圖（見本院卷(一)第73頁）所示系爭道路於70年時即
    以形成道路之使用，為其主要依據，復佐以被告相關公文而
    稱77年時系爭道路即已為寬度8公尺之道路，79年始由被告
    請求臺北縣政府補助鋪設柏油馬路，進而推論系爭道路之寬
    度至少於77年間即已為8公尺，而何年存在此路以及寬度變
    更已不可考。惟查：
  1.依上開70年林務局之空照圖所示（彩色圖見本院卷(一)第132
    頁），系爭道路係以長破折線標示，對照該圖下方圖例，顯
    然為寬度介於3公尺至1.5公尺間之道路，而林務局83年9月9
    日之航照圖卻已將系爭道路以粗實線標示為公路，益徵系爭
    路於70年時並非目前8公尺之寬度，而係寬度介於3公尺至1.
    5公尺間之道路。
  2.依臺灣高等法院83年度上更(一)字第137號刑事判決所載，該
    案被告劉邦雄即當時任職本件被告機關之技士自承：釋曉雲
    法師為籌建華梵工學院，於77年3月間選定臺北縣石碇鄉豐
    田村為校址，臺北縣政府乃責成石碇鄉公所就該校對外出入
    交通予以協助，石碇鄉公所原擬將舊有寬僅4公尺之大崙道
    路（原判決稱甲線）拓寬為8公尺道路，因部分地主反對，
    以致協調不成，嗣因臺北縣政府函催儘速完成拓寬事宜，石
    碇鄉公所乃研議變更路線，改由豐田村四號橋附近之另一產
    業道路（原判決稱乙線）拓寬，於77年12月6日就乙線工程
    開工，78年10月12日完工等語。劉邦雄上開所陳之事實，亦
    經該刑事判決所認定，該刑事判決部分雖經最高法院以89年
    度台上字第1962號撤銷發回，然並未否定該等事實。況劉邦
    雄於77年之簽呈亦稱：本鄉豐田村於77年3月中鈞長為配合
    地方繁榮與配合私立華梵工學院在大崙設校並於林朝庭宅下
    新闢產業道路至華梵工學院以利建校材料運輸於77年6月30
    發包，…更改路線等語（見本院卷(一)第35頁），益徵劉邦雄
    上開所陳，應堪信為真實。足認被告確實於77年12月6日至
    78 年10月12日間，將當時之華梵工學院對外道路拓寬為8公
    尺，對照上開林務局83年9月9日之航照圖，被告所拓寬者顯
    然為系爭道路。此番認定亦與被告所提北縣碇財經字第4766
    號函（見本院卷(一)第74頁）說明所示「本鄉○○村○○○○
    道路長1,764公尺，寬7-8公尺，為一砂石路面，該處造林20
    餘公頃，茶園15公頃，餘綠竹等農林產物甚多，且最近新成
    立之一所私立華梵工學院，今後學生上下學出入頻繁，為交
    通安全計，極需改善鋪設柏油路面，修築側溝等…」之內容
    相符。即被告係於78年10月12日完成道路拓寬，而於79年2
    月2日函請臺北縣政府補助鋪設柏油路面。
  3.證人乙○○證稱：系爭道路大概是在67年開路，因為要運送
    木材，所以我們自己用挖土機開路，當時有口頭跟地主說開
    路來運木材，路寬二米半，是之後學校來了之後，才拓寬及
    鋪柏油等語。核與上開空照圖、刑事判決及公文所示或認定
    相符，應堪信為真實。足認系爭道路最早於67年由私人所開
    設，路寬僅為2.5公尺。
  4.綜上，系爭道路最早於67年由私人所開設，路寬僅為2.5公
    尺，被告為配合當時華梵工學院設校，而於77年12月6日至
    78年10月12日間將系爭道路拓寬為8公尺，並占用系爭土地
    ，顯非被告所稱何年存在此路以及寬度變更已不可考，要與
    成立公用地役關係須經年代久遠之要件，即時日長久、一般
    人無復記憶知其狀不符，應認系爭土地並未成立公用地役關
    係。
  (二)本件原告之請求是否為權利濫用？
    按民法第148條規定，權利之行使，不得違反公共利益，或
    以損害他人為主要目的。行使權利，履行義務，應依誠實及
    信用方法。該所稱權利之行使是否以損害他人為主要目的，
    應就權利人因權利行使所能取得之利益，與他人及國家社會
    因其權利行使所受之損失，比較衡量以定之。倘其權利之行
    使，自己所得利益極少而他人及國家社會所受之損失甚大者
    ，非不得視為以損害他人為主要目的，此乃權利社會化之基
    本內涵所必然之解釋。本件被告占用系爭土地，並未成立公
    用地役關係，已如上述，被告自屬無權占有，原告雖得本於
    所有權而主張排除被告所為之侵害，惟查，系爭土地96年1
    月之公告現值每平方公尺僅為510元（見本院卷(四)第47頁）
    元，遭被告占用部分之面積亦僅為143平方公尺，總價值非
    高，且系爭土地左側為斜坡，右側為山壁，亦有本院96年12
    月5日勘驗筆錄在卷可憑（見本院(三)卷第96頁），即土地之
    利用有限，是原告於本件行使所有權所能取得之利益極微。
    而系爭道路為8米寬，現仍為華梵大學師生及附近居民之主
    要通行道路，倘依原告請求，系爭道路則將斷絕，不唯造成
    上開師生及居民通行之不便，亦影響地方之繁榮，被告如另
    尋替代道路，亦需花費遠高於上開原告所得獲取之利益，即
    國家社會將因原告所有權之行使而損失甚大，揆諸上揭說明
    ，非不得視原告於本件之請求係以損害他人為主要目的，而
    屬權利之濫用。
五、綜上所述，系爭土地並未成立公用地役關係，被告為無權占
    有，惟原告本件之請求，屬權利之濫用。從而，原告請求被
    告拆除系爭土地之地上物並交還系爭土地予原告及其他共有
    人全體，為權利之濫用，非有理由，應予駁回。
六、本件事證已臻明確，兩造間其餘主張及舉證，經本院審酌後
    認與判決之結果不生影響，不再逐一論列，附此敘明。
七、訴訟費用負擔之依據：依民事訴訟法第78條。
中    華    民    國    97    年    12    月    31    日
                  民事第四庭  審判長法  官  周祖民
                                    法  官  匡  偉
                                    法  官  賴武志
以上正本係照原本作成
如對本判決上訴，須於判決送達後20日內向本院提出上訴狀
中    華    民    國    97    年    12    月    31    日
                                    書記官  施若娟


司法院資訊處製作；財團法人民間司法改革基金會備份。
